臺灣高等法院民事判決　　　　　　　 96年度家上更(一)字第2號
上　訴　人　戊○○
訴訟代理人　王嘉寧律師
被　上訴人　甲○○
上列當事人間請求離婚事件，上訴人對於中華民國94年5月27日
臺灣臺北地方法院94年度婚字第268號第一審判決提起上訴，並
為訴之追加，經最高法院發回更審，本院於96年10月2日言詞辯
論終結，判決如下：
    主      文
准上訴人與被上訴人離婚。
兩造所生未成年之子己○○權利義務之行使、負擔由上訴人任之
。
第一、二審（含追加之訴）及發回前第三審訴訟費用由被上訴人
負擔。
    事實及理由
一、程序方面：
  (一)被上訴人甲○○經合法通知，未於言詞辯論期日到場，核無
    民事訴訟法第386條所列各款情形，爰依上訴人之聲請，由
    其一造辯論而為判決。
  (二)按離婚之訴，得於第一審或第二審言詞辯論終結前，為訴之
    變更、追加或提起反訴；離婚之訴，當事人得於第一審或第
    二審言詞辯論終結前，附帶請求法院於認原告之訴為有理由
    時，並定對於未成年子女權利義務行使負擔之內容及方法，
    民事訴訟法第572條第1項、第572條之1分別定有明文。查本
    件上訴人於原審係以修正前（下同）民法第1052條第1項第5
    款所規定「夫妻之一方以惡意遺棄他方在繼續狀態中者」為
    由請求判決兩造離婚，經原審駁回上訴人之訴，上訴人提起
    上訴，於本院前審追加主張依民法第1052條第1項第10款、
    同條第2項所規定之事由，請求判決離婚及附帶請求兩造所
    生未成年子女己○○之權利義務之行使或負擔，由上訴人任
    之，核屬訴之追加，嗣於本院民國96年5月28日準備程序期
    日復撤回民法第1052條第1項第10款所規定之事由（見本院
    更字卷第40頁），依上開規定，應予准許。
二、上訴人主張：其於83年12月18日與被上訴人結婚，於87年5
    月24日生子己○○，被上訴人於93年9月間知悉任職訊碟科
    技股份有限公司（下稱訊碟公司）總經理期間所經手事務，
    遭證券主管機關及檢調機關調查是否涉嫌不法，即出國滯留
    不歸，迄今下落不明，被上訴人未將行蹤告知上訴人，拒絕
    與上訴人共同生活，顯屬惡意遺棄，又被上訴人屢次結交酒
    店之女人，兩造已無法相處，曾多次商議離婚，爰依民法第
    1052條第1項第5款、同條第2項之規定請求判決兩造離婚等
    情。並聲明：(一)原判決廢棄。(二)准上訴人與被上訴人離婚。
    (三)兩造所生未成年之子己○○權利義務之行使或負擔由上訴
    人任之。
三、被上訴人未曾到場，亦未為任何聲明及陳述。
四、查兩造於83年12月18日結婚，育有一子己○○（87年5月24
    日生），現婚姻關係仍存續中，被上訴人於93年9月間知悉
    任職訊碟公司總經理期間所經手事務，遭證券主管機關及檢
    調機關調查是否涉嫌不法，即於93年9月3日出境，迄今未歸
    ，現經通緝中等事實，業據上訴人提出戶籍謄本、台灣板橋
    地方法院檢察署檢察官93年度偵字第17465、17466、19028
    號起訴書、台灣板橋地方法院刑事庭準備程序通知書等影本
    為證（見原審卷第8至16頁），並有被上訴人之全國前案簡
    列表、通緝紀錄表、入出境查詢結果、內政部入出國及移民
    署96年3月9日移署資處雲字第09610635330號函所檢附之入
    出國日期證明書附卷可稽（見原審卷第17、18、30頁、本院
    更字卷第14、15頁），自堪信為真實。
五、按夫妻之一方，以惡意遺棄他方在繼續狀態中者，他方得向
    法院請求判決離婚，民法第1052條第1項第5款定有明文。所
    謂夫妻之一方，以惡意遺棄他方，在繼續狀態中者，係指夫
    或妻無正當理由，不盡同居或支付家庭生活費用之義務而言
    （最高法院39年台上字第415號判例意旨參照）。又夫妻互
    負同居之義務，為民法第1001條所明定，夫妻之一方無正當
    理由而與他方別居，固屬違背同居義務，惟同法第1052條第
    1項第5款所謂以惡意遺棄他方，不僅須有違背同居義務之客
    觀事實，並須有拒絕同居之主觀情事始為相當（最高法院40
    年台上字第91號判例意旨參照）。上訴人主張被上訴人於93
    年9月間知悉任職訊碟公司總經理期間所經手事務，遭證券
    主管機關及檢調機關調查是否涉嫌不法，即出國滯留不歸，
    迄今下落不明等語，於本院96年5月28日準備程序期日復經
    其訴訟代理人陳稱：「被上訴人離家三年到目前為止都沒有
    聯絡，被上訴人因證交法有刑案在身，已被起訴，上訴人也
    被牽連認為是共犯，這些事由在客觀上已很難再維持婚姻」
    （見本院更字卷第40頁正、背面），則被上訴人雖有違背同
    居義務之客觀事實，惟其係因案遭調查而出境，嗣經通緝中
    ，並無其他情形可認定被上訴人具有拒絕同居之主觀要件，
    尚難逕認被上訴人有惡意遺棄上訴人之情事，是上訴人依民
    法第1052條第1項第5款之規定，請求判決兩造離婚，尚屬無
    據。
六、按有民法第1052條第1項各款以外之重大事由，難以維持婚
    姻者，夫妻之一方得請求離婚。但其事由應由夫妻之一方負
    責者，僅他方得請求離婚，同條第2項定有明文。次按婚姻
    以夫妻終生之共同生活為目的，非有足以破壞共同生活之重
    大事由，難以維持婚姻者，夫妻之一方不得依民法第1052條
    第2項規定請求離婚。是婚姻是否難以維持，應斟酌破壞夫
    妻共同生活之具體情事，是否客觀上達於動搖夫妻之共同生
    活，致夫妻已喪失維持婚姻之意欲以為斷。經查：
  (一)上訴人主張其於91年時就有向被上訴人提離婚，因為被上訴
    人有很多女朋友，被上訴人和女朋友在小西華飯店過夜的收
    據都被其找到，其曾經打電話到小西華飯店找人還找到被上
    訴人，又在被上訴人手機找到其女友電話，上訴人還約被上
    訴人女友出來見面，那女孩也承認，被上訴人心已經沒在上
    訴人身上，上訴人只想離婚，被上訴人也沒有照顧小孩，現
    在上訴人負債幾億，因為被上訴人冒用其之姓名簽名，致其
    被牽連等語（見本院更字卷第40頁背面、第48頁）。據證人
    即被上訴人之父乙○○於本院到庭證稱：「我和兒子已經失
    去聯絡，已經有二、三年，自從我兒子結婚後只和我們住過
    一段很短時間，因為他做生意失敗才失去聯絡」、「我兒子
    做生意難免會應酬喝酒、回家比較晚，夫妻難免有時會不愉
    快，也許有吵架，詳細情形我不知道，我們老一輩認為這沒
    有什麼，是否他們已經水火不容我也不清楚」等語（見本院
    更字卷第60頁背面）；證人即被上訴人之朋友丙○○則證稱
    ：「我和被上訴人曾經是同事，在訊碟科技公司，被上訴人
    是總經理，我是營業處協理，主管業務，被上訴人離職二、
    三年，已經無法連絡他」、「多年前上訴人有來找我想要和
    被上訴人離婚，因為被上訴人在酒店交女朋友，我聽到後有
    問被上訴人，被上訴人也說有交女朋友，我也曾經和被上訴
    人去過酒店，被上訴人固定找那個女孩坐檯，被上訴人也會
    私底下找那個女孩吃飯，我有參加過，之後他們兩人一起離
    開，到底他們的關係如何我也不清楚，被上訴人也有送禮物
    給那個女孩，據我的瞭解只是兩造鬧得不愉快，而被上訴人
    在外面有交女朋友，上訴人想要離婚，被上訴人為了這件事
    覺得很心煩。‧‧‧上訴人只有告訴我查到被上訴人在外面
    有交女朋友的事情，沒有告訴我如何查到的，她來找我一方
    面是求證，一方面是傾吐，我也只是去問被上訴人，勸合不
    勸離。兩造在吵的時候，被上訴人有承認他交女朋友的事。
    被上訴人認識酒店小姐後有時候沒有回家過夜，我有問他，
    他說和那女孩在一起，以我的標準來看，應該是蠻認真的交
    往，因為那一段時間不管在酒店或是吃飯都是帶那個女孩出
    現，他們二人會有親暱的動作，就像男女朋友一樣」、「不
    只一個，前述所說的酒店小姐大概交往一、二年，之後還有
    」等語（見本院更字卷第47至48頁）。足徵被上訴人於兩造
    婚姻關係存續中曾多次與酒店女友交往，嗣因犯證券交易法
    等罪於93年9月3日潛逃出境後，兩造即呈分居狀態，迄今未
    有聯絡，則雙方歧見既未見緩和，勢必難以再和睦相處，顯
    見彼此間已欠缺夫妻共同生活之互信基礎，已無夫妻相處應
    有之尊重、忍讓與諒解，夫妻間誠摰相愛之基礎已然動搖，
    婚姻發生破壞夫妻共同生活之重大破綻，致難以維持婚姻，
    是上訴人主張兩造間之婚姻有難於維持之重大事由，即非無
    據。
  (二)按民法第1052條第2項但書之修正理由說明，係為求公允始
    增設但書之規定，故難以維持婚姻之重大事由，夫妻雙方均
    須負責時，應比較衡量雙方之有責程度，僅責任較輕之一方
    ，得向責任較重之他方請求離婚，如雙方之有責程度相同則
    雙方均得請求離婚。上訴人主張被上訴人經常外遇，長期未
    曾扶養子女，獨厚外人，致上訴人之財產被查封，於93年9
    月3日潛逃出境後，迄今下落不明等語，則兩造間感情顯甚
    為淡薄，而兩造所生之子尚未成年，亟須被上訴人照護，然
    被上訴人並未予聞問，堪認兩造已無互相信賴扶持之心，維
    持兩造間婚姻之基礎應不復存在，難認兩造有復合之可能，
    在客觀上顯已達於動搖夫妻之共同生活，致夫妻已喪失維持
    婚姻之意欲，被上訴人就此重大事由之有責程度應較上訴人
    為重，依上開說明，上訴人依民法第1052條第2項之規定請
    求離婚，自屬有據。
七、次按夫妻離婚者，對於未成年子女權利義務之行使或負擔，
    依協議由一方或雙方共同任之。未為協議或協議不成者，法
    院得依夫妻之一方、主管機關、社會福利機構或其他利害關
    係人之請求或依職權酌定之，民法第1055條第1項定有明文
    。上訴人主張兩造之子己○○目前由其照顧，其在其父經營
    之「紫璱女人時尚有限公司」擔任採購部門顧問，被上訴人
    則長期未盡扶養義務等語，顯示上訴人家族支持力量及資源
    豐富，對上訴人及兩造之子提供精神及實質生活上之協助與
    支持，相較於被上訴人，上訴人有較多之照顧資源，本院審
    酌己○○為87年5月24日出生，年紀尚幼，而被上訴人自93
    年9月3日出境後，迄今仍下落不明，及兩造之生活狀況、經
    濟環境等情，認己○○由權利義務之行使或負擔由上訴人任
    之較為適當。
八、綜上所述，上訴人追加之訴，依民法第1052條第2項之規定
    ，請求離婚，並請求判決兩造所生未成年之子己○○權利義
    務之行使或負擔由上訴人任之，為有理由，應予准許。又上
    訴人追加之訴與原審之起訴，訴訟標的雖有二項，但僅有單
    一之聲明，屬重疊的訴之合併，如認其中一請求為有理由，
    即應依該單一之聲明，為上訴人勝訴之判決，就無理由之請
    求，不必於判決主文項下，記載駁回該部分之訴字樣，本院
    既認上訴人追加之訴有理由，而為上訴人勝訴之判決，則上
    訴人於原審之訴有無理由，即毋庸再予審酌，自不生上訴有
    無理由、原判決應否廢棄之問題，併此敘明。
九、本件事證已臻明確，上訴人其餘攻擊防禦方法及舉證，核與
    判決結果不生影響，遂毋庸一一論列，而上訴人雖聲請訊問
    丁○○，惟業於96年6月1日以民事聲請調查證據狀表示捨棄
    傳訊之（見本院更字卷第41頁），附此敘明。
十、據上論結，本件追加之訴為有理由，爰依民事訴訟法第78條
    ，判決如主文。
中　　華　　民　　國　　96　　年　　10　　月　　16　　日
                    民事第四庭
                        審判長法  官　張劍男
                              法  官　丁蓓蓓
                              法  官　陳昆煇
正本係照原本作成。
如不服本判決，應於收受送達後20日內向本院提出上訴書狀，其
未表明上訴理由者，應於提出上訴後20日內向本院補提理由書狀
（均須按他造當事人之人數附繕本）上訴時應提出委任律師或具
有律師資格之人之委任狀；委任有律師資格者，另應附具律師資
格證書及釋明委任人與受任人有民事訴訟法第466條之1第1項但
書或第2項（詳附註）所定關係之釋明文書影本。
中　　華　　民　　國　　96　　年　　10　　月　　16　　日
　　　　　　　　　　　　　　　書記官  鐘秀娥
附註：
民事訴訟法第466條之1（第1項、第2項）：
對於第二審判決上訴，上訴人應委任律師為訴訟代理人。但上訴
人或其他法定代理人具有律師資格者，不在此限。
上訴人之配偶、三親等內之血親、二親等內之姻親，或上訴人為
法人、中央或地方機關時，其所屬專任人員具有律師資格並經法
院認為適當者，亦得為第三審訴訟代理人。